臺灣桃園地方法院刑事判決　　　　　　　92年度易字第1243號
公　訴　人　臺灣桃園地方法院檢察署檢察官
被　　　告　甲○○
選任辯護人　游孟輝律師
被　　　告　丙○○
上列被告因侵占等案件，經檢察官提起公訴（91年度偵字第
11428號），本院判決如下：
    主  文
丙○○連續意圖為自己不法之所有，而侵占對於業務上所持有之
物，處有期徒刑貳年陸月。
甲○○無罪。
    事  實
一、丙○○自民國八十九年六月間起，擔任桃園縣蘆竹鄉○○○
    路星馳巿社區管理委員會之總幹事，負有為乙○○○○管理
    委員會向社區住戶收取管理費、停車位清潔費及於交接班時
    收受保管前班人員所收之管理費、清潔費，並處理社區管理
    、維護等相關工作，為從事業務之人。其因沉溺酒色造成個
    人財務狀況不佳，竟基於意圖為自己不法所有之概括犯意，
    從八十九年六月間某日起至九十一年六月間（即丙○○擔任
    星馳巿社區總幹事職務期間），利用執行收取社區管理費、
    停車位清潔費業務之機會，在上址乙○○○○內，連續多次
    將其業務上所收取、持有之乙○○○○部分住戶所繳管理費
    、清潔費款項，或是將不知情之甲○○於下班後所交付已收
    取之管理費、清潔費款項，易持有為所有之意思予以全數侵
    占，挪作己用，而未依規定將之繳交星馳巿社區管理委員會
    委員或會計人員甲○○存入星馳巿社區管理委員會銀行帳戶
    ，合計侵占新台幣（下同）五百九十四萬九千六百十八點五
    元。嗣於九十一年四月間乙○○○○管理委員會進行改選，
    辦理管理委員會委員交接，經核對相關帳目後查覺有異，進
    一步逐筆清查，丙○○見事跡敗漏，始於九十一年六月十一
    日向星馳巿社區管理委員會坦承上情。
二、案經星馳巿社區管理委員會訴由臺灣桃園地方法院檢察署檢
    察官偵查起訴。
    理  由
壹、被告丙○○部分：
一、訊據被告丙○○對於上揭事實均坦承不諱，核與告發人陳傳
    中律師、告訴代理人黃明星、蔡吉霖於偵查中迭次指訴之內
    容相符，並有星馳巿社區管理委員會八十九年至九十一年間
    之收繳管理費人員明細表、管理費收繳登記簿、清潔費收據
    登記簿、財務月報表暨所檢附之財務週報表、管理費清潔費
    收入日報表、公共管理費分攤收繳單、支票影本、支出憑證
    、存摺影本等在卷可稽，且被告丙○○於經告訴人星馳巿社
    區管理委員會查覺管理費、清潔費款項短缺後，即於九十一
    年六月十一日向告訴人坦承挪用款項，復書立切結書二紙在
    卷可稽（見偵查卷第九頁、第十頁），足認被告丙○○前開
    所為不利於己之自白，與事實相符，應堪信為真實。從而，
    本件事證明確，被告丙○○上開業務侵占犯行已經證明，應
    依法論科。
二、至被告丙○○侵占管理費、清潔費之金額，公訴意旨固依據
    證人即中國財稅會計師事務所會計師徐煥垣出具之會計師查
    核報告中認被告丙○○經手收取但未解繳之管理費、清潔費
    共計為五百零三萬四千七百七十七元，再加上被告甲○○經
    手收取、交由被告丙○○代為存入星馳巿社區管理委員會銀
    行帳戶卻遭被告丙○○侵占之金額計有九十一萬三千四百五
    十八元，因之認定被告丙○○於八十九年六月起至九十一年
    六月間，侵占星馳巿社區管理委員會之管理費、清潔費金額
    達五百九十四萬八千二百三十五元。經查，本件被告丙○○
    就其曾收受被告甲○○所交付之社區管理費、清潔費，而有
    九十一萬三千四百五十八元未繳回星馳巿社區管理委員會一
    情，業已於偵查中自承不諱，核與被告甲○○所述相符，並
    有被告甲○○填表由丙○○承接之星馳巿管理中心收繳管理
    費交接日報表在卷可資佐證，是被告丙○○有侵占被告甲○○所交付之九十一萬三千四百五十八元管理費、清潔費，應
    可採信。再者，本件證人即中國財稅會計師事務所會計師徐
    煥垣於九十一年間接受告訴人星馳巿社區管理委員會委託，
    就星馳巿社區八十九年六月一日起至九十一年六月三十日止
    ，被告丙○○、甲○○向住戶收受之現金（不含收取票據部
    分）管理費、清潔費金額與繳存星馳巿社區管理委員會之銀
    行存款專戶金額間短繳金額進行查核，查核結果為：丙○○
    、甲○○已向社區住戶收受之現金管理費、清潔費為二千五
    百九十四萬三千八百四十九元（含上開期間收取八十八年十
    二月以前之管理費及清潔費十七萬四千四百七十元），已繳
    存銀行存款專戶之金額為一千七百三十萬九千八百七十四元
    ，短少八百六十三萬三千九百七十五元，其中丙○○經手五
    百零三萬四千七百七十七元，甲○○經手三百五十一萬七千
    零五十一元，其他人員經手之零星部分為八萬二千一百四十
    七元，此觀諸卷附之中國財稅會計師事務所九十一年九月三
    日所出具之會計師查核報告暨所檢附之收款繳存金額彙總表
    、短繳金額明細表自明（見偵卷第一七０頁至第一七頁），
    並經證人徐煥垣於偵查中到庭證述甚詳。然本院為了解被告
    丙○○實際侵占金額以及被告甲○○是否涉有侵占犯行，遂
    透由被告甲○○委由證人即元財會計師事務所會計師丁○○
    進行查核，證人丁○○依據星馳巿社區管理委員會八十九年
    六月一日起至九十一年六月三十日止所編之各期財務月報表
    、定活期存款存摺影本、八十九年度、九十年度、九十一年
    度之管理費清潔費收繳登記簿，加以進行查對、計算、整理
    、彙總而編制八十九年六月一日至九十一年六月三十日星馳
    巿社區管理委員會住戶收繳及解繳金額彙總表，該期間星馳
    巿社區管理委員會已向社區住戶收受之管理費、清潔費總額
    為二千七百八十二萬七千八百十元，而已解繳管理委員會且
    計入金額為二千一百六十萬二千八百五十六元（包含現金一
    千七百三十萬二千二百五十六元、支票三百五十五萬九千一
    百六十六元及匯入款七十四萬一千四百三十四元），差異即
    短繳金額為六百二十二萬四千九百五十四元，其中丙○○經
    手五百零三萬六千一百六十點五元，甲○○經手一百零八萬
    二千六百七十六點五元，其他人員經手部分為十萬六千一百
    十七元，此有元財會計師事務所九十四年一月十七日出具之
    會計師查核報告，暨所檢附之住戶收款及解繳金額彙總表、
    解繳金額調節表、管理費（調整）差異分析表、清潔費（調
    整）差異分析表、住戶收款及解繳金額彙總比較分析表、住
    戶收款及解繳金額彙總分月比較表附卷參佐。是證人徐煥垣
    、丁○○均具有專業會計師資格，並以適當之方法進行查對
    、計算、分析、調節、整理、彙總等程序，依照一般公認會
    計審計準則，採取必要之查核程序予以查核，雖就被告丙○○、甲○○所收取卻未繳回告訴人星馳巿社區管理委員會之
    管理費、清潔費金額有所差異，然證人徐煥垣係依據星馳巿
    社區管理委員會所提供之星馳巿社區管理委員會八十九年至
    九十一年管理費、清潔費收繳登記簿共九冊、八十九年六月
    至九十一年六月財務月報表共計二十五冊、聯邦銀行南崁分
    行活期存款000000000000帳號自八十九年三月
    一日起至九十一年六月十日止存摺共計八本等資料，就被告
    丙○○、甲○○向住戶收受之現金管理費、清潔費作計算，
    並未就收取票據部分加以計算、彙整，已據證人徐煥垣於偵
    查中證述甚詳，並於中國財稅會計師事務所查核報告上記載
    明確；反觀諸證人丁○○（即元財稅會計師事務所）則係依
    據經星馳巿社區管理委員會人員簽名確認之各期財務月報表
    、定活期存款存摺影本、八十九年度、九十年度、九十一年
    度之管理費清潔費收繳登記簿等資料，就所有收繳款，亦即
    包含現金、支票、匯款全部收入及支出進行查核，是證人丁○○所據以查核之資料應較證人徐煥垣所據以查核之資料豐
    富，證人丁○○查核之範圍亦較證人徐煥垣廣泛，且其中證
    人徐煥垣（即中國財稅會計師事務所）少計列一百八十八萬
    三千九百六十二元，以及兩位證人查核計算短繳數額之差異
    為二百四十萬九千零二十元，合計差異總額為四百二十九萬
    二千九百八十二元，相當於證人徐煥垣因限定查核範圍於現
    金部分而未計算支票及匯款款項之數額，有元財稅會計師事
    務所查核報告所附之住戶收款及解繳金額彙總比較分析表附
    卷可稽，復且從短繳差異金額集中於甲○○收取而未解繳之
    部分，被告丙○○部分差異則較小，佐以被告丙○○、甲○○所供承：有關支票部分大部分是甲○○收取等語，綜上所
    述，足認本件證人徐煥垣與丁○○二人分別進行查核而各自
    提出之查核報告，因證人徐煥垣僅就現金收支部分計算，未
    計算支票及匯款之解繳款而有所差異，且元財稅會計師事務
    所係依據各期財務月報表、定活期存款存摺影本、管理費清
    潔費收繳登記簿，加以進行查對、計算、整理、彙總，並無
    證據顯示有何違背會計審計準則或有虛偽不實之情形，自應
    以證人丁○○（即元財會計師事務）所製作、出具之會計師
    查核報告較為可採。從而，有關被告丙○○之侵占金額應以
    元財稅會計師事務所所統計之經手未繳回之管理費、清潔費
    合計五百零三萬六千一百六十點五元，再加上被告甲○○所
    收受、交予被告丙○○而遭被告丙○○侵占之九十一萬三千
    四百五十八元，是被告丙○○總計侵占金額應為五百九十四
    萬九千六百十八點五元。公訴人認被告丙○○侵占款項部分
    為五百九十四萬八千二百三十五元，尚有誤會，附此敘明。
三、按刑法上所謂業務，係指個人基於其社會地位繼續反覆所執
    行之事務，其主要部分之業務固不待論，即為完成主要業務
    所附隨之準備工作與輔助事務，亦應包括在內（最高法院七
    十一年台上字第一五五０號判例意旨參照）。經查，被告丙○○原擔任桃園縣蘆竹鄉○○○路星馳巿社區管理委員會之
    總幹事一職，負有處理星馳巿社區管理、維護相關事務，並
    有為乙○○○○管理委員會向社區住戶代為收取管理費、停
    車位清潔費及於交接班時收受、保管前班人員所收之管理費
    、清潔費等工作，乃從事業務之人，此業經告發人陳傳中律
    師、告訴代理人蔡吉霖、黃明星等人陳明，且經被告丙○○
    自承，則被告丙○○將其業務上管理、持有之星馳巿社區管
    理費、清潔費等款項侵占而挪供己用，核其所為，係犯刑法
    第三百三十六條第二項業務侵占罪。其先後多次犯行，時間
    緊接，手法相同，所犯均為構成要件相同之罪名，顯係基於
    概括犯意反覆為之，應依刑法第五十六條論以連續犯之裁判
    上一罪，並加重其刑。爰審酌被告丙○○受雇任職，不思安
    分敬業，竟因沉溺酒色造成己身財務狀況不佳，而利用其擔
    任星馳巿社區總幹事之便，侵占其因業務上所持有之管理費
    、清潔費，侵占金額高達五百九十四萬九千六百十八點五元
    ，損及星馳巿社區全體住戶權益，且侵占之期間亦已跨越二
    個年度（八十九年六月起至九十一年六月），顯見被告丙○○慣於藉由此一不法方式獲取金錢，犯罪情節非屬輕微，其
    量刑不應從輕，公訴人亦具體求予量處有期徒刑四年十月，
    惟念其並無犯罪前科紀錄，有台灣高等法院被告前案紀錄表
    一份附卷可稽，素行良好，犯後曾試圖與告訴人和解（有調
    解不成立證明書在卷足參），已有悔意，犯後態度尚稱良好
    ，雖迄今仍未與告訴人星馳巿社區管理委員會達成民事上和
    解或賠償損失，但實係因金額過鉅且屬社區公共事務，難以
    取得告訴人星馳巿社區全體住戶之諒解等一切情狀，爰量處
    如主文第一項所示之刑，以資懲儆，至公訴人具體求處有期
    徒刑四年十月，本院斟酌全案情節及被告景況，認所為求刑
    稍嫌過重，附此敘明。
貳、被告甲○○部分：
一、公訴意旨略以：被告甲○○自八十八年九月間起擔任星馳巿
    社區管理委員會之會計一職，負責收帳、報帳及代收管理費
    等，係從事業務之人；詎基於意圖為自己不法所有及偽造文
    書之概括犯意，從八十九年六月間某日起，連續將乙○○○○部分住戶所繳管理費、清潔費款項逕之侵占入己，未繳交
    星馳巿社區管理委員會，且明知其向社區部分住戶所收管理
    費、清潔費款項與其實際繳交管委會款項不符，竟連續將其
    繳交星馳巿社區管理委員會之金額登載於業務上作成之管理
    費、清潔費收入日報表、財務月報表，而未實際登載其所收
    金額，並持以行使交付星馳巿社區管理委員會，足以生損害
    於乙○○○○住戶及星馳巿社區管理委員會，迄至九十一年
    六月三十日止，總計侵占二百六十一萬二千七十七元。因認
    被告甲○○涉犯刑法第三百三十五條第二項業務侵占罪嫌及
    第二百十五條、第二百二十條之行使業務上登載不實文書罪
    嫌云云。
二、按犯罪事實應依證據認定之，無證據不得認定其犯罪事實；
    不能證明被告犯罪者，應諭知無罪之判決，刑事訴訟法第一
    百五十四條第二項、第三百零一條第一項分別定有明文。又
    所謂認定犯罪事實之證據，係指足以認定被告確有犯罪行為
    之積極證據而言，如未發現相當證據，或證據不足以證明，
    自不能以推測或擬制之方法，以為裁判基礎。且告訴人之告
    訴，係以使被告受刑事訴追為目的，是其陳述是否與事實相
    符，仍應調查其他事實以資審認，始得為不利被告之認定。
    又認定不利於被告之事實，需依積極證據，茍積極證據不足
    為不利於被告事實之認定時，即應為有利於被告之認定，更
    不必有何有利之證據。次按，刑事訴訟上證明之資料，無論
    其為直接證據或間接證據，均須達於通常一般人均不致於有
    所懷疑，而得確信其為真實之程度，始得據為有罪之認定，
    若其關於被告是否犯罪之證明未能達此程度，而有合理性懷
    疑之存在，致使無從形成有罪之確信，根據「罪證有疑，利
    於被告」之證據法則，即不得遽為不利被告之認定，其以情
    況證據（即間接證據）斷罪時，尤須基於該證據在直接關係
    上所可證明之他項情況事實，本乎推理作用足以確證被告有
    罪，方為合法，不得徒憑主觀上之推想，將一般經驗上有利
    被告之其他合理情況逕予排除，此觀諸最高法院七十六年台
    上字第四九八六號、三十二年度上字六七號判例意旨亦甚明
    顯。
三、本件公訴人認被告甲○○涉有刑法第三百三十六條第二項、
    第二百十五條、第二百十六條等罪嫌，無非係以告訴代理人
    黃明星、蔡吉霖及告發人陳傳中律師律師之指述、證人徐煥
    垣證述、中國財稅會計師事務所所出具之會計師查核報告（
    含管理費、清潔費短繳明細表）、被告甲○○填表由丙○○
    承接之星馳巿管理中心收繳管理中心收繳管理費交接日報表
    等為其論據。訊據被告甲○○固坦承於前揭時、地擔任星馳
    巿社區管理委員會之會計，負責收受社區住戶繳納之管理費
    及清潔費，並負責報帳、登帳，惟堅決否認有何業務侵占及
    行使業務上登載不實文書等犯行，並辯稱：每日是依照伊或
    其他行政人員收得之管理費、清潔費金額製作日報表，並將
    之存入星馳巿社區管理委員會帳戶，再將日報表、收據及銀
    行帳戶明細影印交給總幹事丙○○，但丙○○所收的管理費
    、清潔費未繳回，有問過丙○○，丙○○稱是其他委員授權
    他如此處裡，且丙○○為總幹事，伊無法控制丙○○要如何
    做，其中有一部分伊收取之金額，因已經下班，所以就直接
    交給丙○○代為轉交星馳巿社區管理委員會，伊並沒有侵占
    任何金錢，帳目不合有可能是伊作帳時之疏失等語。
四、經查：
    (一)被告甲○○於八十八年九月起擔任星馳巿社區管理委員會
      會計，職司收受住戶繳納之管理費、清潔費，並登載於社
      區日報表、財務月報表等情，為被告甲○○所自承，核與
      告發人陳傳中律師、告訴代理人黃明星指述情節相符，應
      屬實在。
    (二)再者，本件雖經證人徐煥垣、丁○○分別進行查核，並均
      提出一份會計師查核報告，惟因證人徐煥垣查核範圍僅限
      於現金收支，而證人丁○○則就星馳巿社區現金、支票、
      匯款全部收入及支出進行查核，復且兩份查核報告就短繳
      金額之差異約等於支票、匯款款項之數額，差異數額集中
      於被告甲○○收取而未解繳之部分，被告丙○○部分差異
      則較小，佐以被告丙○○、甲○○所供承：有關支票部分
      大部分是甲○○收取等語，足認以證人丁○○（即元財會
      計師事務）所製作、出具之會計師查核報告較為可採，業
      如前述，從而，公訴意旨依據中國財稅會計師事務所出具
      之會計師查核報告而指被告甲○○涉嫌侵占二百六十一萬
      二千七十七元，自屬無據。又經證人即元財會計師事務所
      會計師丁○○依據星馳巿社區管理委員會提供之各期財務
      月報表、定活期存款存摺影本、八十九年度、九十年度、
      九十一年度之管理費清潔費收繳登記簿，加以進行查對、
      計算、整理、彙總後，認八十九年六月至九十一年六月，
      該社區管理委員會已向社區住戶收受之管理費、清潔費總
      額為二千七百八十二萬七千八百十元，已解繳管理委員會
      且計入金額為二千一百六十萬二千八百五十六元（包含現
      金一千七百三十萬二千二百五十六元、支票三百五十五萬
      九千一百六十六元及匯入款七十四萬一千四百三十四元）
      ，差異即短繳金額為六百二十二萬四千九百五十四元，其
      中丙○○經手五百零三萬六千一百六十點五元，甲○○經
      手一百零八萬二千六百七十六點五元，其他人員經手部分
      為十萬六千一百十七元一情，此有元財會計師事務所出具
      之會計師查核報告暨所檢附之八十九年六月一日至九十一
      年六月三十日星馳巿社區管理委員會住戶收繳及解繳金額
      彙總表在卷可參。而扣除前開被告甲○○收取，但交由被
      告丙○○轉交星馳巿社區管理委員會，卻遭被告丙○○侵
      占之九十一萬三千四百五十八元（已如前述），依據元財
      會計師事務所出具之會計師查核報告，短繳而由被告甲○○經手部分，尚有十六萬九千二百十八元之差異數額，然
      參以元財會計師事務所所出具之會計師查核報告上附註：
      「查核社區住戶收取管理費、清潔費金額所依據之管理委
      員會收繳登記簿資料，因部分用印及收款日模糊不清致有
      辨識困難影響查核結果之虞‧‧‧」，再觀諸經查核結果
      ，短繳差異數尚有其他人經手部分，數額且有十萬六千餘
      元，惟亦無證據顯示該他人員亦有侵占之情事，是此可徵
      於查帳過程中顯有因辨識困難，致於彙總核算時稍有出入
      之可能，抑且，該段期間所須彙總、核算之已收取管理費
      、清潔費，筆數繁如星辰，絕大部分單筆金額亦屬瑣細，
      是以在統計如此卷證浩繁之數字時，出現計算上之誤差，
      尤為事理之常。況星馳巿社區管理委員會之日報表、財物
      月報表等相關帳冊，均係由人工（即被告甲○○）登載，
      此有告訴人星馳巿社區管理委員會所提出之八十九年至九
      十一年間管理費收繳登記簿、清潔費收據登記簿、財務月
      報表暨所檢附之財務週報表、管理費清潔費收入日報表等
      可資佐證（見外放之證物），是被告甲○○辯稱此部分差
      異可能係因登帳疏失所造成，衡情亦非不可能。是被告甲○○是否確有如公訴人所指述之侵占管理費清潔費之犯行
      ，並非無疑。
    (三)至於告訴代理人即星馳巿社區住戶蔡吉霖雖於偵查中向檢
      察官證稱：總幹事收錢未交會計，且事情發生那麼久，被
      告甲○○從未反應，而被告甲○○曾說是丙○○威脅說要
      幫他作假帳，顯然甲○○均知情，至於侵占金額是依總幹
      事簽名、會計做的帳為準，共侵占五百多萬元等語（見九
      十一年偵字第一一四二八號卷第一三六頁），告訴代理人
      黃明星則於偵查中指稱：依據查核報告甲○○所收款項確
      實有短少，報表又是甲○○自己製作，不能說甲○○沒有
      侵占等語（見同上偵卷第二一一頁反面），然中國財稅會
      計師事務所、元財會計師事務所出具之查核報告，雖認定
      星馳巿社區管理委員會之帳冊登載於實際收入不吻合，但
      如前所述，或係人為登帳疏失，或係查核過程中因資料瑕
      疵、彙總浩繁等因素而有所誤差，尚難僅憑此遽認其間短
      少之金額即為被告甲○○所侵占。況告訴代理人蔡吉霖、
      黃明星上開所言，多屬個人意見、臆測之詞，並無實據，
      且被告甲○○是否知悉被告丙○○侵占社區公款，核與被
      告甲○○有無侵吞上開管理費、清潔費之事實間，無必然
      積極之關聯，是渠等所為指述，亦不足為被告甲○○侵占
      行為之認定。而本件既無積極證據足以證明被告甲○○確
      有侵占之犯行，自無公訴意旨所指稱為掩飾其侵占犯行，
      將其繳交星馳巿社區管理委員會之金額登載在業務上作成
      之管理費、清潔費收入日報表、財務月報表，未實際登載
      所收之金額，再交予星馳巿社區管理委員會而行使之行為
      。至被告甲○○雖自承有關丙○○收取管理費、清潔費部
      分，並未依照丙○○交付之實際金額登載，而僅依據丙○○告知之金額登帳等語，然既無證據證明被告甲○○就被
      告丙○○前開所述之業務侵占犯行知情並共同為之，則被
      告甲○○信任當時擔任總幹事之丙○○所述，而未確認被
      告丙○○是否有將所收取之管理費、清潔費存入星馳巿社
      區管理委員會專屬銀行帳戶或繳交予星馳巿社區管理委員
      會，縱有所疏失，亦難認被告甲○○有何侵占、業務登載
      不實並持以行使之故意。
五、綜上所述，既然欠缺積極證據證明被告甲○○有公訴人所指
    之侵占款項、行使業務上登載不實之文書等行為，本院就公
    訴意旨所指被告甲○○犯行，尚有合理性懷疑存在，無法形
    成有罪之確信。此外，復查無其他積極證據足資證明被告甲○○有公訴人所指之侵占、行使業務登載不實之文書等犯行
    ，既不能證明被告甲○○犯罪，自應為被告甲○○無罪之諭
    知。
據上論斷，應依刑事訴訟法第二百九十九條第一項前段、第三百
零一條第一項，刑法第五十六條、第三百三十六條第二項，罰金
罰鍰提高標準條例第一條前段，判決如主文。
本案經檢察官趙燕利到庭執行職務。
中　　華　　民　　國　　94　　年　　11　　月　　29　　日
                  台灣桃園地方法院刑事第十一庭
                      審判長法  官  蔡榮澤
                            法  官  丁俊成
                            法　官　何俏美
以上正本證明與原本無異。
如不服本判決，應於送達後10日內，向本院提出上訴狀。
                            書記官　陳淑瓊
中　　華　　民　　國　　94　　年　　11　　月　　29　　日
附錄本案論罪科刑法條全文：
刑法第三百三十六條：
對於公務上或因公益所持有之物，犯前條第一項之罪者，處一年以上七年以下有期徒
刑，得併科五千元以下罰金。
對於業務上所持有之物，犯前條第一項之罪者，處六月以上五年以下有期徒刑，得併
科三千元以下罰金。
前二項之未遂犯罰之。
